臺灣臺南地方法院民事判決
109年度訴字第1796號
原      告  財政部國有財產署南區分署即被繼承人楊秀足遺產
            管理人  
法定代理人  黃莉莉  
訴訟代理人  黃耀光  
複 代 理人  王文文  
被      告  郭榮典  

上列當事人間請求塗銷抵押權登記事件，經本院於民國109年11
月30日言詞辯論終結，判決如下：
    主    文
被告應將如附表一所示之不動產，於民國82年7月16日以臺南地
政事務所台南土字第０三四五七二號設定、擔保債權總金額新臺
幣壹佰貳拾萬元、債權比例全部之抵押權登記予以塗銷。
訴訟費用新臺幣壹萬貳仟捌佰捌拾元由被告負擔。
    事實及理由
一、原告主張：如附表一所示之不動產（下稱系爭不動產），原
    為楊秀足所有，因楊秀足於民國95年3月21日死亡，其全體
    繼承人均拋棄繼承，嗣經臺灣嘉義地方法院以100年度司財
    管字第39號、100年度家抗字第29號民事裁定選任原告為其
    遺產管理人。系爭不動產上存有以被告為抵押權人、債權金
    額新臺幣（下同）120萬元、債權存續期間自82年7月15日至
    83年7月15日、收件字號：82年7月16日台南土字第34572號
    之抵押權（下稱系爭抵押權）設定登記，依民法第880條、
    第125條規定，系爭抵押權所擔保之債權已於98年間罹於消
    滅時效，再經5年除斥期間，至103年止，系爭抵押權已因被
    告未實行而歸於消滅。為此提起本件訴訟。並聲明：如主文
    第1項所示。
二、被告則以：當初被告及訴外人黃永安各出資30萬元，鄭富元
    （已歿）出資40萬元，三人共同借款100萬元予楊秀足，由
    被告出名辦理系爭抵押權設定登記。楊秀足曾於94年2月間
    以如附表二所示之本票2紙向鄭富元換回原來之本票，其中
    編號1面額100萬元之本票為借款，編號2面額90萬元之本票
    為利息，期間楊秀足都未償還任何本金及利息，被告收到原
    告起訴狀才知道楊秀足已經死亡。被告已向法院聲請裁定拍
    賣抵押物，經鈞院核發109年度司拍字第241號裁定，並駁回
    原告之抗告確定，原告提起本件訴訟，並無理由等語，資為
    抗辯。並聲明：原告之訴駁回。
三、得心證之理由：
  ㈠按請求權，因十五年間不行使而消滅；以抵押權擔保之債權
    ，其請求權已因時效而消滅，如抵押權人，於消滅時效完成
    後，五年間不實行其抵押權者，其抵押權消滅，民法第125
    條前段、第880條分別定有明文。故不動產抵押權所擔保之
    債權時效完成後逾5年，抵押權人仍未就系爭不動產取償，
    或執拍賣抵押物裁定聲請執行法院強制執行拍賣抵押物，或
    於他債權人對於抵押物聲請強制執行時，聲明參與分配，則
    該不動產設定之抵押權已因其所擔保債權之請求權消滅時效
    完成及5年除斥期間之經過而歸於消滅。
  ㈡原告主張之前開事實，業據提出系爭不動產之土地建物查詢
    資料、嘉義地院100年度司財管字第39號、100年度家抗字第
    29號民事裁定暨確定證明書等件為證，此部分事實堪可認定
    。
　㈢被告固辯稱楊秀足曾於94年間持如附表二所示之2紙本票換回
    原本之本票云云，惟被告亦自承該2紙本票是鄭富元事後拿
    來給被告看的，因此其亦不知道該2紙本票是否為楊秀足本
    人所簽發等語（本院卷第19頁），是被告此部分抗辯是否屬
    實可採，已非無疑；況系爭抵押權為一般抵押權，並非最高
    限額抵押權，有土地建物查詢資料在卷可稽，因抵押權具有
    從屬性，必先有被擔保之債權存在，而後抵押權始得成立，
    倘無所擔保之債權存在，抵押權即無由成立，自應許抵押人
    請求塗銷該抵押權之設定登記（最高法院84年度台上字第16
    7號、84年度台上字第2924號裁判意旨參照）。縱使該2紙本
    票確為楊秀足所簽發，惟系爭抵押權之登記日期為82年7月1
    6日，而2紙本票上所載之發票日期均為94年2月5日，該2紙
    本票顯非屬於系爭抵押權辦理設定登記時所擔保之債權，亦
    無證據證明與系爭抵押權有關，是被告此部分之辯詞，亦難
    憑採。　
  ㈣第按所有人於法令限制之範圍內，得自由使用、收益、處分
    其所有物並排除他人干涉，民法第765條定有明文，是以民
    法第767條賦予所有人有所有物返還請求權、所有權妨害除
    去請求權及所有權妨害預防請求權，於所有權有物權設定存
    在，於物權消滅後仍不塗銷登記情形下，所有人為實現所有
    權之圓滿狀態，應得行使所有權妨害排除請求權。查系爭抵
    押權登記設定存續期間為82年7月15日至83年7月15日，依前
    開法文所示，系爭抵押權所擔保之請求權至遲於98年7月15
    日罹於時效，被告復未於該債權消滅時效完成後5年內即103
    年7月15日前行使抵押權，則系爭抵押權已因除斥期間經過
    不實行而消滅。縱被告事後另取得拍賣抵押物之確定裁定，
    亦不因此可使已消滅之抵押權重為回復。被告未塗銷系爭抵
    押權登記，系爭抵押權之存在顯然阻礙原告對系爭不動產所
    有權之圓滿行使，被告當然有排除義務。從而，原告請求被
    告應塗銷系爭抵押權，為有理由，應予准許。
四、綜上所述，原告主張系爭抵押權已因被告未實行而歸於消滅
    ，依民法第125條、第880條之規定，請求被告塗銷系爭抵押
    權，為有理由，應予准許。
五、本件為判決基礎之事證已臻明確，兩造其餘之攻擊防禦方法
    及訴訟資料，經本院斟酌後，認為均不足以影響本判決之結
    果，爰不一一論究，附此敘明。
六、訴訟費用負擔之依據：民事訴訟法第78條。
中　　華　　民　　國　　109 　年　　12　　月　　14　　日
                    民事第五庭  法  官  張家瑛
以上正本係照原本作成。
如不服本判決，應於判決送達後20日內向本院提出上訴狀。如委
任律師提起上訴者，應一併繳納上訴審裁判費。
中　　華　　民　　國　　109 　年　　12　　月　　14　　日
                                書記官  陳雅婷
  
附表一：
土地部分                          編號       土    地    坐    落    面    積 權利範圍  縣　市 鄉鎮市區  　段　 地號 平方公尺  001 臺南市  中西區  永安段 1670  27.00 8分之1 002 臺南市  中西區  永安段 1671  32.00 8分之1 003 臺南市  中西區  永安段 1694 107.00 8分之1 

建物部分　　　　　　　          　　         編號 建號 建物門牌 基地坐落 建築式樣主要建築材料及房屋層數　 建 物 面 積   權利範圍      一　　層 合　　計 面積單位  001 69 臺南市○○區○○街00號 臺南市○○區○○段0000○0000地號 1層樓房磚造 43.39 43.39 平方公尺 8分之1 

附表二：

編號 發票日 到期日 受款人 票面金額 票    號 備註   1 94年2月5日 104年7月15日 郭榮典 100萬元 CH758603    2 94年2月5日 96年7月15日 郭榮典 90萬元 CH758604